臺灣高雄地方法院民事裁定　　　　　 99年度消債聲字第193號
聲　請　人　王春太
上列當事人因消費者債務清理之聲請免責事件，本院裁定如下：
    主  文
聲請人即債務人王春太不免責。
    理  由
一、聲請人陳述自己於經濟狀況不佳情狀下仍使用信用卡、現金
    卡消費及向債權金融機構申辦貸款之理由略以：伊於婚前，
    因工作情況不穩定，以打零工方式為生，並經常向友人借貸
    支付生活費用。適逢有一友人從事信用卡行銷業務，邀伊申
    辦信用卡及現金卡，伊即轉而開始使用信用卡及現金卡支付
    生活費用並清償前向友人借貸之款項。婚後因子女相繼出生
    ，生活壓力與日俱增，開始出現舉新債償舊債，以卡養卡之
    現象。而伊債務遽增之主因約係於民國90年間，政府釋出低
    利貸款協助無自用住宅之民眾購屋，當時伊因認其父身後所
    留，伊交由其兄長保管，供伊婚後購屋之款項尚存而決定購
    置房屋，詎其兄長業將該款項花用殆盡，伊因低利房貸申請
    不易，若然放棄甚為可惜，乃於急迫中決定先向金融機構申
    辦信用貸款以支付頭期款，乃致日後債務不斷增加而無力償
    還。伊於更生聲請時每月薪資約新臺幣（下同）26,500元，
    扣除勞健保費及退休金提撥等費用後，實領約23,493元，而
    伊每月必要生活費用及與已離婚之前配偶共同扶養二名未成
    年子女之費用合計約為21,400元，亦即伊每月僅餘2,093 元
    可用以清償債務或面對家庭急難狀況，準此益見伊經濟狀況
    甚為窘迫，不得不以金融機構所提供之消費性金融商品及服
    務（下稱消費金融）支應家庭經濟，伊實無任何奢侈浪費之
    情節。伊既無消費者債務清理條例（下稱本條例）第133 條
    或第134 條所定應不免責情事，依本條例第132 條規定，伊
    自得受免責裁定。
二、法院為終止或終結清算程序之裁定確定後，除別有規定外，
    應以裁定免除債務人之債務；法院裁定開始清算程序後，債
    務人有薪資、執行業務所得或其他固定收入，而普通債權人
    之分配總額低於債務人聲請清算前二年間，可處分所得扣除
    自己及依法應受其扶養者所必要生活費用之數額者，法院應
    為不免責之裁定。但債務人證明經普通債權人全體同意者，
    不在此限；債務人有下列各款情形之一者，法院應為不免責
    之裁定。但債務人證明經普通債權人全體同意者，不在此限
    ：一、於七年內曾依破產法或本條例規定受免責。二、隱匿
    、毀損應屬清算財團之財產，或為其他不利於債權人之處分
    。三、捏造債務或承認不真實之債務。四、因浪費、賭博或
    其他投機行為，致財產顯然減少或負擔過重之債務，而生開
    始清算之原因。五、於清算聲請前一年內，已有清算之原因
    ，而隱瞞其事實，使他人與之為交易致生損害。六、明知已
    有清算原因之事實，非基於本人之義務，而以特別利於債權
    人中之一人或數人為目的，提供擔保或消滅債務。七、隱匿
    、毀棄、偽造或變造帳簿或其他會計文件之全部或一部，致
    其財產之狀況不真確。八、故意於財產及收入狀況說明書為
    不實之記載，或有其他故意違反本條例所定義務之行為。上
    為本條例第132 條、第133 條、第134 條所明文規定，復參
    本條例立法總說明「清算程序終止或終結後，法院應以裁定
    免除債務人債務。但為避免債務人濫用免責制度，產生道德
    危機，對於不免責之事由併予嚴謹之限制，債務人如有規定
    之事由，如隱匿財產等不誠實之行為，或浪費、賭博等不當
    行為，法院即不予免責」，是知清算程序終止時，原則即應
    裁定債務人免責，僅於債務人有本條例第133 條及第134 條
    所定情事者，始應予不免責裁定。末按，消費者債務清理制
    度並非逕將債務人恣意消費所造成之債務、任意轉嫁予債權
    人負擔，債務人免責制度目的係在鼓勵勤勞誠實之債務人，
    並非縱容債務人奢侈浪費，倘債務人於聲請清算前之相當期
    間內，不當利用信用金融之機會，恣意從事非屬通常生活所
    需之鉅額或奢侈性、浪費性之消費，全然未慮及個人日後履
    行返還債務之能力，反而希冀利用本條例中所定免責制度、
    濫用清算程序藉以規避償還責任，使債權人蒙受損失，自與
    本條例立法本旨有違。
三、經查：
（一）本院前依本條例第136 條1 項規定，通知渣打國際商業銀
      行股份有限公司（下稱渣打銀行）、聯邦商業銀行股份有
      限公司（下稱聯邦銀行）、遠東國際商業銀行股份有限公
      司（下稱遠東銀行）、永豐商業銀行股份有限公司（下稱
      永豐銀行）、中國信託商業銀行股份有限公司（下稱中信
      銀行）、台北富邦商業銀行股份有限公司（下稱富邦銀行
      ）、台新國際商業銀行股份有限公司（下稱台新銀行）、
      國泰世華商業銀行股份有限公司（下稱國泰銀行）、匯誠
      第一資產管理股份有限公司（下稱匯誠公司，債權受讓自
      富邦銀行）、長鑫資產管理股份有限公司（下稱長鑫公司
      ，債權受讓自安泰商業銀行股份有限公司，下簡稱該行為
      安泰銀行）共十位債權人，就聲請人免責與否表示意見（
      本院卷第7 頁、第15頁、第68頁參照）。除長鑫公司未依
      限表示意見及提出聲請人使用消費金融之明細紀錄外，國
      泰銀行、渣打銀行、聯邦銀行、遠東銀行、永豐銀行、中
      信銀行、匯誠公司、富邦銀行均表示聲請人應不予免責（
      本院卷第13頁、第21頁、第28頁、第38頁、第41頁、第44
      頁、第72頁、第77-1頁參照），台新銀行則表示聲請人符
      合本條例第134 條第4 款所定應不免責情事（本院卷第10
      頁反面參照），且此九位債權人業已提出聲請人使用消費
      金融之明細或相關資料以供本院參酌。本院爰據卷內事證
      及聲請人、債權人之陳述為基礎，審酌聲請人應否免責，
      合先敘明。
（二）聲請人係於50年出生，與大陸地區人民陳美玲於86年12月
      19日結婚，94年9 月20日離婚。長子、長女分別於87年、
      89年出生，聲請人與陳美玲離婚時則約定二名子女均由陳
      美玲監護（本院98年度消債更字第733 號卷第20至21頁參
      照，下稱消債更卷）。陳美玲於離婚後偕同子女遷移戶籍
      至高雄市新興區，而聲請人目前居住，亦為其戶籍所在之
      高雄市小港區房屋（下稱小港房屋），原為聲請人所有，
      於96年間經國泰銀行強制執行，而由陳美玲拍定，後出租
      與聲請人，租賃期間自97年1 月1 日至101 年12月31日，
      每月租金5,000 元。而據聲請人陳述，實際上聲請人及陳
      美玲暨二名未成年子女，當仍以小港房屋為生活中心（消
      債更卷第48至50頁、第98頁及第111 頁參照）。聲請人自
      86年2 月20日起即於伍福電機有限公司（下稱伍福公司）
      投保勞工保險，迄97年5 月21日，於該公司已連續任職11
      年有餘，若加計75年9 月2 日至79年4 月7 日之3 年7 個
      月年資，其於伍福公司之資歷長達約15年，占斯時聲請人
      勞工保險投保年資21年之71.42%（消債更卷第52至53頁參
      照），復以聲請人於99年12月24日陳報狀中未言及自己就
      業情況之變動（本院卷第52至59頁參照），則可信聲請人
      於斯時仍任職於伍福公司，足認其就業及所得甚為穩定。
      聲請人96年、97年得自伍福公司之所得平均每月32,707
      元、28,600元（消債更卷第22頁及第24頁參照），98年度
      1 月至7 月扣除勞保費、健保費及退休金提撥後薪資平均
      每月26,773元（本院98年度司執消債更字第670 號卷第99
      至100 頁反面參照，下稱執消債更卷）。前揭96年平均每
      月薪資與聲請人勞工保險投保薪資存有6,307 元之差距，
      是知聲請人於86年至95年此期間之平均每月所得不能單以
      勞工保險投保薪資為據，本院參酌此10年間我國國內經濟
      狀況較97年間為佳，而與96年間相若，則聲請人之平均每
      月所得合理推估應略當32,500元，以下爰引此數為據論述
      。
（三）比對聲請人就業紀錄、家庭生活情況及使用消費金融之紀
      錄，可知聲請人於86年2 月20日重返伍福公司任職約10個
      月後，即於86年12月19日與陳美玲結婚。87年7 月22日首
      度使用消費金融，即聯邦銀行信用卡（本院卷第29至30頁
      參照），同年10月17日長子出生。按陳美玲於結婚時年方
      20歲，初至我國，渠當難順利覓職，況婚後未幾即有孕，
      則堪認此時陳美玲有受聲請人扶養之必要。而長子未出生
      前，聲請人累積未繳餘額為13,691元，則長子出生後，以
      聲請人每月32,500元之所得，負擔自己及扶養陳美玲、長
      子之費用，其家庭經濟狀況尚可勉持，此情復有聲請人87
      年10月至89年8 月間聯邦信用卡帳單紀錄可為佐證。而長
      女於89年1 月16日出生後，徒以聲請人之所得支持家庭經
      濟，必然已略顯窘迫，然觀諸聯邦信用卡帳單紀錄所示，
      至90年6 月，聲請人之負債情況仍屬輕微，其債務持續增
      加難以結清，乃自90年7 月間始，舉其要者，90年7 月新
      增消費金額11,301元、91年1 月新增15,942元、91年2 月
      新增5,292 元，至91年5 月止，其餘各月份新增消費均未
      逾1,000 元，尚屬合理之範圍。91年5 月5 日聲請人另開
      始使用渣打銀行信用卡（本院卷第23頁參照），而渣打銀
      行提出之信用卡使用明細僅列有消費紀錄而無還款暨債務
      餘額紀錄，無從細察聲請人對渣打銀行所負債務之增減詳
      情，僅能得知聲請人自91年5 月5 日至同年12月31日，計
      以渣打銀行信用卡預借現金8 次，金額共105,000 元。總
      結上情，聲請人陳報伊於90年間舉債購買小港房屋乙事，
      時間當有錯置，其購買小港房屋絕非於90年或91年間。其
      次，至91年止，固因長子、長女相繼出生以致聲請人家庭
      經濟略顯窘迫，惟其對聯邦銀行及渣打銀行所負債務，應
      尚未逾200,000 元，非屬鉅額。
（四）92年間，除聯邦銀行信用卡及渣打銀行信用卡外，同年2
      月11日聲請人向遠東銀行申辦代償貸得90,000元並因此開
      始持有使用該行信用卡、3 月13日開始使用中信銀行現金
      卡、5 月9 日及13日向富邦銀行申辦貸款及該行萬利週轉
      金服務各貸得250,000 元及20,000元、7 月27日開始使用
      台新銀行信用卡、8 月19日向國泰銀行貸得390,000 元、
      10月23日開始使用國泰銀行信用卡、12月18日向永豐銀行
      申辦代償貸得160,000 元並因此開始持有使用該行信用卡
      （本院卷第38至40頁、第46頁、執消債更卷第87至88頁、
      本院卷第74至76頁、第78頁及其反面、本院卷第11至12頁
      、執消債更卷第42頁、本院卷第14頁、本院卷第41至43頁
      參照），則至本年度終，概略估算聲請人對上述各銀行所
      負債務總額當已逾1,000,000 元，較前一年度成長近5 倍
      。參以富邦銀行陳報狀（本院卷第77頁），足認聲請人係
      於本年度向富邦銀行貸得購買小港房屋之頭期款，而按聲
      請人向富邦銀行所貸得可供購屋頭期款之用者，金額為
      270,000 元，則其何以另行舉債非用於購屋者70餘萬元？
      此誠非無疑，足認聲請人陳報自己債務劇增乃購屋所致云
      云，有避重就輕之嫌，而屬飾詞，要非可信；次按，自89
      年長女出生後至91年，3 年間聲請人家庭生活支出之數額
      應已屬穩定而可預測，聲請人於本年度就業情況亦無變動
      ，其復未陳報於92年間有何變故致其支出增加，則何以本
      年度除購買小港房屋外，尚須驟然舉債數十萬元？堪認聲
      請人本年度舉債顯非用以維持日常必要生活，而有奢侈、
      浪費之嫌！末按，如前所述，自長女出生後，以聲請人之
      所得支應家庭經濟生活必要費用及扶養費用後，當所餘無
      幾，略顯窘迫，則何以仍執意欲購買小港房屋？賃屋而居
      有何不可？況據聲請人於93年5 月13日填寫「安泰銀行信
      用貸款申請書」時，記載其於小港房屋「已住20年」（執
      消債更卷第195 頁及其反面參照），則聲請人自73年起即
      居於該處，聲請人有何必要，於19年後，即92年決定不顧
      自身經濟能力而舉債向前所有人購買該房屋？凡此均屬難
      解，是本院認聲請人購置小港房屋乃遠逾其清償能力之消
      費行為，當評價為「奢侈、浪費」。綜上所述，聲請人於
      92年間即因「奢侈、浪費」而負有「不能清償或有不能清
      償之虞」之鉅額債務此情，乃可認定。
（五）93年間，聲請人於5 月13日向安泰銀行申請代償，經該行
      於同月25日撥款960,000 元代償台新銀行、富邦銀行、中
      信銀行、新竹商銀行、安信信用卡公司（現其營業、負債
      及資產均為永豐銀行承受）、中興銀行、國泰銀行之欠款
      800,000 元，則尚餘160,000 元可供聲請人使用（本院卷
      第195 至196 頁參照）；同年12月31日復向台新銀行貸得
      400,000 元（本院卷第10頁、消債更卷第17頁參照），而
      參中信銀行提出之聲請人現金卡交易明細，於安泰銀行代
      償後至93年底，7 個月間，聲請人貸款餘額復增至79,073
      元，竟反較代償時70,740元為甚（本院卷第47至48頁參照
      ）。另安泰銀行代償者為國泰銀行信用卡及富邦現金卡，
      前一年度向國泰銀行、富邦銀行申貸之390,000 元、
      270,000 元均不在代償之列，此外尚有台新信用卡、渣打
      信用卡、聯邦信用卡、遠東信用卡等欠款，概略估算，本
      年度終，聲請人之債務規模當逾1,500,000 元！按聲請人
      自前一年度起，就自己所負債務已有不能清償之虞，本年
      度雖向安泰銀行申請代償，惟債務規模既已遠逾聲請人清
      償能力，代償效果有限，對聲請人經濟狀況並無助益，徒
      然新增代償債務而已。財務狀況惡化及此，聲請人於94年
      5 月26日猶向台新銀行貸得141,225 元，然此乃舉新債償
      舊債，就整體債務之清償，已無實益。94年8 月後，聲請
      人終因力有難支而全面停止使用消費金融並停止清償債務
      （本院卷第12頁、第14頁、第26頁、第36頁、第40頁、第
      43頁、第49頁、第75頁參照）。
（六）聲請人業已自認於清算程序中債權人受分配總額114,370
      元低於本條例第133 條本文所定數額，然主張「本件係因
      全體債權人不同意債務人於更生程序時所提出更有利於全
      體債權人之清償方案始將本件轉入清算程序，此乃非可歸
      責於債務人之事由，亦可證明，本件清算程序係經普通債
      權人全體同意」，並因而認為其得依本條例第133 條但書
      受免責裁定云云（本院卷第58至59頁參照），顯然誤解本
      條例第133 條規定，洵不可採，附此敘明。
四、據上論結，聲請人債務之產生乃肇因於92年間，濫用債權人
    所提供之消費金融並購買非屬必要之小港房屋，導致負有非
    其能力所得清償之鉅債，其後2 年間因利息、遲延利息、違
    約金、滯納金等費用以致債務持續增加，縱盡力舉新債償舊
    債，仍屬徒勞。聲請人主張伊乃為謀支應日常生活所需始使
    用消費，實無任何奢侈浪費之情節云云，與事實不符，非屬
    可信。而聲請人於91年間倘能知所節制，量力而為，本有預
    防信用持續擴張、債務不斷擴大之機會，卻利用債權人等提
    供消費金融之機會，從事非日常生活所必要之消費，增加自
    己之債務，益徵聲請人對自身財務缺乏合理規劃控制之能力
    ，終致全體債權人蒙受債權不獲清償之不利益。總而觀之，
    堪認聲請人確有本條例第134 條第4 款所定「因浪費行為，
    致財產顯然減少或負擔過重之債務，而生開始清算原因」之
    情且情節重大。其次，本院審酌本件已據九位債權人具狀請
    求本院勿為免責之裁定，足見聲請人未獲有全體債權人同意
    免責，且聲請人現年方50歲距法定退休年齡尚有15年，其前
    配偶陳美玲年方34歲，正值青壯，遷居我國已近14年，業已
    取得我國國籍，當可投入就業負擔部分長子、長女之扶養費
    用，且由其可於強制執行程序中購入小港房屋，亦足認其應
    有相當資力，是聲請人扶養二名未成年子女之負擔當未沉重
    如其所主張者。從而，聲請人倘能撙節支出，開源節流，盡
    最大誠意清償債務，應可使債權人不致蒙受過大損失，衡平
    雙方之利益，始符合本條例之立法意旨。末者，聲請人業已
    表示自己每月可清償2,093 元（本院卷第57頁參照），倘聲
    請人確實遵行自己之主張，本於誠信努力清償因自己濫用消
    費金融，奢侈浪費所負之債務，日後尚有循本條例第142 條
    途徑而受免責裁定之可能，併予敘明。據此，本院認應裁定
    予聲請人不免責。
五、依消費者債務清理條例第11條第1 項、第134 條第4 款，裁
    定如主文。
中    華    民    國   100    年    2     月    21    日
              民事第四庭    法      官  陳樹村
上為正本係照原本作成
如不服本裁定，應於裁定送達後10日內，以書狀向本院提出抗告
，並繳納抗告費新臺幣1千元
中    華    民    國   100    年    2     月    21    日
                            書  記  官  葉姿敏
附表：
┌─────────┬─────────────────┐
│消費金融商品及服務│   卷   內   位   置   索   引    │
├─────────┼─────────────────┤
│  台新銀行信用卡  │本院卷第11至12頁                  │
├─────────┼─────────────────┤
│  國泰銀行信用卡  │本院卷第14頁                      │
├─────────┼─────────────────┤
│  渣打銀行信用卡  │本院卷第23至26頁                  │
├─────────┼─────────────────┤
│  聯邦銀行信用卡  │本院卷第29至36頁                  │
├─────────┼─────────────────┤
│  遠東銀行信用卡  │本院卷第40頁                      │
├─────────┼─────────────────┤
│  永豐銀行信用卡  │本院卷第43頁                      │
├─────────┼─────────────────┤
│  中信銀行現金卡  │本院卷第46至49頁                  │
├─────────┼─────────────────┤
│ 富邦銀行信用貸款 │執消債更卷第88頁                  │
├─────────┼─────────────────┤
│富邦銀行萬利週轉金│本院卷第78頁及其反面              │
├─────────┼─────────────────┤
│ 國泰銀行信用貸款 │執消債更卷第42頁                  │
├─────────┼─────────────────┤
│ 安泰銀行信用貸款 │執消債更卷第194至196頁反面        │
└─────────┴─────────────────┘